【裁判字號】    88,易,4354
【裁判日期】    890612
【裁判案由】    詐欺
【裁判全文】
臺灣高雄地方法院刑事判決                        八十八年度易字第四三五四號
    公訴人  臺灣高雄地方法院檢察署檢察官
    被  告  丙○○
右列被告因詐欺案件，經檢察官提起公訴（八十七年度偵字第二七五○八號），本院
判決如左：
    主  文
丙○○無罪。
    理  由
一、公訴意旨略以：丙○○前於民國八十四年九月二十五日在報紙上刊登以不動產第
    二、三順位設定抵押放貸廣告，甲○○○依廣告至丙○○之代書事務所，並以其
    所有之高雄市○○○路三十四號一樓房地委託丙○○代向台新銀行設定抵押借得
    新台幣（下同）五十萬元。丙○○意圖為自已不法之所有，基於概括之犯意，向
    甲○○○佯稱將上開五十萬元，交由其放貸生息；又丙○○於同年十一月間及八
    十五年二十二日，在高雄市○○街五十九巷九號五樓以需款周轉為由，向甲○○○分別借得三十五萬元及九十萬元，甲○○○不疑有詐，如數貸與。屆期均未獲
    償，而認被告係犯刑法第三百三十九條第一項之詐欺罪嫌。
二、犯罪事實應依證據認定之，無證據不得推定犯罪事實，又不能證明被告犯罪者，
    應諭知無罪之判決，刑事訴訟法第一百五十四條、第三百零一條第一項分別定有
    明文。又事實之認定，應憑證據，如未能發現相當證據，或證據不足以證明，自
    不能以推測或擬制之方法，為裁判基礎（最高法院四十年台上字第八六號判例參
    照）。又無論直接證據或間接證據，其為訴訟上證明，須於通常一般人均不致於
    有所懷疑，而得確信其為真實之程度者，始得據之為有罪之認定，倘其證明尚未
    達此一程度，而有合理性懷疑之存在時，即無從為有罪之認定（最高法院七十六
    年台上字第四九八六號判例參照）。又詐欺罪之成立，要以加害人有不法所有而
    取得財物之意思；刑法第三百三十九條第一項所謂以詐術使人將本人或第三人之
    物交付，必須被詐欺人因其詐術而陷於錯誤，若其所用方法，不能認為詐術，亦
    不致使人陷於錯誤，則不構成該罪，最高法院十九年上字第一六九九號、四十六
    年台上字第二六○號判例意旨足參。
三、公訴人指被告涉犯詐欺取財罪嫌，係以被告雖以李萬景之土地設定抵押權予乙○○作為擔保，但卻登記第九順位，為唯一之理由。訊據被告坦承先後三次分別向
    甲○○○借得五十萬元、三十萬元、九十萬元，惟堅否認詐欺，辯稱：伊將錢轉
    借給李萬景，但李萬景借款後約一星期就倒債，實則伊向告訴人借款已很久，伊
    係因遭人倒債及事業不順才會無法償還等語。
四、經查：
    （一）、「甲○○○前因其位於高雄市○○○路三十四號之房屋向台新銀行貸款
            之利息較高，負擔較重，遂依報紙上刊登之二胎貸款廣告，由其夫廖慶
            陽陪同到被告丙○○所開設之代書事務所，詢問能否代渠等改向其他銀
            行借得更低利率之借款，因丙○○查詢後甲○○○表示其他銀行之利率
            並未較低，甲○○○遂打消改向其他銀行貸款之想法。嗣因丙○○向廖
            林碧霞表示，可以上開房屋為擔保再向原貸款銀行借錢，交由伊轉借予
            他人，利息每月三分等語，經甲○○○同意後，甲○○○遂自行再向原
            銀行借得五十萬元。並約於八十四年九月間，將五十萬元交由丙○○轉
            借他人。丙○○則將李萬景所有位於台南縣之土地設定抵押權予乙○○
            ，設定抵押後，地政事務所並旋曾以函通告甲○○○抵押權設定之事宜
            。惟於借款後約一個月左右，甲○○○即接獲台南地方法院通知，上開
            李萬景之土地經查封，然丙○○仍按期數個月之利息後方未續付利息。
            」；「嗣於第一筆五十萬元借款後，約在八十四年十一月間，丙○○又
            向甲○○○借得三十萬元，利息同為每月三分，並按期支付約二至三個
            月之利息後，丙○○向甲○○○表示伊（厲）遭人倒債，即將跳票沒錢
            續付利息，而未再支付利息」；「之後，丙○○雖未再付上開兩筆借款
            之利息，但於八十五年五月間某日，丙○○又以電話向甲○○○表示伊
            （厲）將跳票，請甲○○○向鄰居借轉借予伊（厲），不然伊（厲）會
            倒等語，甲○○○乃再九十萬元借予丙○○」等情，業據甲○○○及廖
            慶陽於本院調查、審理時結證在卷（註：本案雙方迄未達成和解，告訴
            人應無坦護被告之可能）。故甲○○○於出借三十五萬元時，既已知第
            一筆五十萬元借款之擔保物已遭查封，暨知所設定抵押權之順序（註：
            地政事務所曾函知）；甚至在出借第三筆貸款（九十萬元）時，第一筆
            借款（五十萬元）、第二筆借款（三十萬元）之利息被告均已未能如期
            給付，丙○○更明白告知甲○○○「伊（厲）即將跳票，若借不到錢會
            倒」，則衡情，甲○○○於出借第二筆及三筆款項予被告時，應已明知
            被告之經濟狀況極為不佳，且足信被告並未刻意隱瞞其資力不佳之宭況
            ，並無施用何種詐術。是以，本案是否應科被告以詐欺罪責，僅餘「第
            一筆五十萬元借款，被告有無施用詐術」一事，應予究明。
    （二）、其次：
            １、單純之借款行為，並非詐術，故於借貸金錢屆期未獲償還之情形，
                是否應科借款人以詐欺刑責，仍應視借款人有無隱瞞資力等其他詐
                術行為，及貸款人是否因而陷於錯誤而定。本案中，甲○○○交付
                第一筆借款五十萬元予丙○○時，丙○○已明白表示要將錢轉借予
                第三人，並由該第三人提供土地設定抵押（參本院卷廖林碧及廖慶
                揚筆錄）；而由「李萬景確有提供土地設定抵押予廖慶揚，及嗣後
                該地亦遭法院拍賣」等情，衡情足信被告應確有將錢轉借給李萬景
                ，暨足信李萬景借得款項後並未如期交付本息予被告，否則李萬景
  豈肯提供土地設定擔保？是被告向甲○○○收取五十萬元後，應有
                按原定之用法使用。至於甲○○○借款時雖係設定第九順位之抵押
                權，然此既不足以證明被告於借款時無還款之真意，原即難認係刑
                法上之詐術行為，更何況甲○○○將錢交予被告轉借他人之前，被
                告即已明言所設定抵押之土地上另有其他抵押權（參本院八十九年
                三月三十日乙○○筆錄），故公訴人以此為被告有罪之理由，顯無
                足採。
            ２、實則，「甲○○○原係依報紙上所登之二胎貸款廣告，到被告之代
                書事務所欲向被告借款，並因此而認識被告（如前述）；而廖林碧
                霞交付第一筆借款五十萬元予被告前，被告復已明示係要將錢轉借
                予提供擔保物之人（參本院筆錄）；甲○○○向被告所收利息又高
                達月率三分」，則衡情甲○○○應深知被告係在經營民間所俗稱之
                「錢莊」，暨深知被告應會以更高之利息轉借予第三人。然民間借
                款之利息遠較銀行利率為高，而依社會生活之現況，資金絕對充沛
                之人實無向他人借貸之必要，反倒是經濟能力不豐之人，常因資金
                緊縮需款周轉，而以遠高於銀行利率數倍之利息向民間借款籌集資
                金，尤其是向錢莊借錢之人更多為經濟狀況極宭迫之人。而「投資
                必有風險、高利潤更蘊含高風險，世上並無穩賺不賠之生意」，尤
                其「以高利率將錢借予錢莊轉借他人，極可能因借款人賴債不還，
                致未能收回本金及利潤」，此等道理均淺顯易懂，一般人可輕易知
                之，告訴人絕無不明之理。故被告既欲收取高利，自亦應事先評估
                此風險，不應略而未查，而於事後未獲償時，即堅指被告詐欺。
    綜上各情，本院實難認被告有施用詐術之行為及犯意，公訴人及告訴人既均未舉
    其他積極證據，稽諸上開判例意旨，應諭知被告無罪之判決。
據上論斷，應依刑事訴訟法第三百零一條第一項，判決如主文。
本案經檢察官高嘉惠到庭執行職務。
中      華      民      國    八十九    年      六      月      十二    日
                                  臺灣高雄地方法院刑事第六庭
                                      法  官  洪碩垣
右正本證明與原本無異。
如不服本判決，應於判決送達後十日內，向本院提出上訴狀。
                                      書記官  高惠珠
中      華      民      國    八十九    年      六      月      二十三  日


司法院資訊處製作；財團法人民間司法改革基金會備份。
